---
title: "Recursos básicos de visualização do R"
author: Prof. Walmes M. Zeviani
date: '`r Sys.Date()`'
#bibliography: ../config/Refs.bib
#csl: ../config/ABNT-UFPR-2011-Mendeley.csl
---

```{r, include = FALSE}
source("./config/setup.R")
opts_chunk$set(cache = FALSE, message = FALSE, warning = FALSE)
```

# Os recusos para visualização

O [landscape de recursos para visualização] de dados no R pode ser
representado por uma divisão em 3 territórios.

  * `graphics`: representa o pacote básico `graphics` e vários pacotes
     que complementam funcionalidades dele, como o [`plotrix`] e
     [`gplots`].  Contém os recursos mais primitivos, com funções de
     alto e baixo nível na sua maioria nativas nos pacotes básicos do R.
     Oferece muitos recursos para confecção de gráficos porém não tem
     suporte nativo para acomodar informação adicional como cores,
     linhas, pontos, preenchimentos de acordo com variáveis categóricas.
     Ainda assim, é o que mais se usa para implementar gráficos de
     diagnóstico de modelos e visualização que envolva até um par de
     variáveis.  É importante saber utilizar a `graphics` para
     customização de gráficos resultados de análise de dados
     (dendrogramas, biplots, gráficos de resíduos, quantil-quantil,
     etc).
  * [`lattice`]: desenvolvido por [Deepayan Sarkar] com primeira
    alternativa aos recursos básicos.  O principais recursos foram a
    plotagem multi-painel e mapeamento de informação adicional usando
    cores, símbolos, preenchimentos, espessura, etc.  A [`lattice`] faz
    parte do grupo de pacotes recomendados do R, portanto, já vem com a
    instalação básica.  Tem sido utilizado por muitos pacotes, como a
    `nlme` e `lme4` para apresentar resultados de análises.  O pacote
    [`latticeExtra`] estende as funcionalidades da [`lattice`].  A
    importância da [`lattice`] está em pertencer ao grupo de pacotes
    recomendados, o que encoraja seu uso dentro de pacotes contribuidos,
    é rápida na confeção dos gráficos e possui recursos para ajuste fino
    da aparência do gráfico.
  * [`ggplot2`]: desenvolvido por [Hadley Wickham], surgiu depois da
    [`lattice`] e é baseado na [*Grammar of Graphics*], um modelo que
    permite a descrição concisa dos componentes de um gráfico.  A
    [`ggplot2`] possui a maioria dos recursos da [`lattice`], como
    condicionamento multi-painel, mas é melhor para o mapeamento de
    variáveis em atributos estéticos (símbolos, cores, etc).  A
    customização dos gráficos é mais fatorável pois usa camadas para os
    diversos elementos gráficos.  A importância da [`ggplot2`] está no
    modelo mental mais claro, o tem contribuido para o ganho em
    popularidade.  A [`ggplot2`] é bem mais lenta para construir os
    gráficos que a [`lattice`] mas também é altamente customizável.

Para mais detalhes sobre os recursos gráficos, siga esse link:
<https://www.stat.ubc.ca/~jenny/STAT545A/block90_baseLatticeGgplot2.html>.

Para uma descrição completada comparação entre [`lattice`] e [`ggplot2`],
siga esse link: <https://learnr.wordpress.com/2009/08/26/ggplot2-version-of-figures-in-lattice-multivariate-data-visualization-with-r-final-part/>

Confira no [R Graph Gallery] a variedade de gráficos confeccionados com
o R.

Além dos recursos disponíveis nos territórios supradescritos, pode-se
considerar ainda a existência de mais dois conjuntos de recursos: para
mapas e gráficos interativos.

A visualização de dados geográficos conta com um vários pacotes
específicos. Siga os links abaixo para ter uma ideia das
funcionalidades:

  * <https://cran.r-project.org/web/views/Spatial.html>;
  * <https://bhaskarvk.github.io/user2017.geodataviz/>;
  * <http://spatial.ly/r/>;
  * <https://data.cdrc.ac.uk/tutorial/an-introduction-to-spatial-data-analysis-and-visualisation-in-r>;

Os recursos para visualização interativa de dados estão distribuídos em
vários pacotes.  Talvez o mais interessante deles seja o [`plotly`] que
permite a criação de gráficos interativos a partir da [`ggplot2`] além
de possuir funções próprias.  Veja em [`plotly-R`] a galeria de
gráficos.

A visualização interativa é voltada para exibicação na WEB.  Alguns dos
pacotes para isso são estes:

  * [`plotly`](https://plot.ly/r/).
  * [`highcharter`](http://jkunst.com/highcharter/).
  * [`googleVis`](https://cran.r-project.org/web/packages/googleVis/vignettes/googleVis_examples.html).
  * [`rCharts`](https://ramnathv.github.io/rCharts/).
  * [`leaflet`](https://rstudio.github.io/leaflet/).
  * [`iplots`](http://rosuda.org/software/iPlots/).
  * [`rgl`](https://cran.r-project.org/web/packages/rgl/vignettes/rgl.html).
  * [`animation`](https://yihui.name/animation/).

# Leitura dos dados

Para explorar os recursos básicos de visualização, serão usados dados
reais sobre a venda do modelo Renault Duster extraídos da WEB.  Os dados
estão disponíveis online em
<http://www.leg.ufpr.br/~walmes/data/duster_venda_260314.txt>.

Os dados contém informações sobre o preço de venda (R$, `valor`) e
distância percorrida (km, `km`) além de outras características
descritoras do veículo, como ano de fabricação, cor, tipo de câmbio.

```{r}
#-----------------------------------------------------------------------
# Dados de carros Duster à venda no webmotors em 26/03/2014.

# Importa a tabela de dados da web.
url <- "http://www.leg.ufpr.br/~walmes/data/duster_venda_260314.txt"
dus <- read.table(file = url,
                  header = TRUE,
                  sep = "\t",
                  encoding = "utf-8")
str(dus)

# Cria ano do veículo com extração regex.
dus$ano <- factor(gsub(x = as.character(dus$ano),
                       pattern = "/\\d{4}$",
                       replacement = ""))

# Quantidade de NA em cada coluna.
apply(dus, MARGIN = 2, FUN = function(x) sum(is.na(x)))
```

A variável `km` apresentou mais de uma centena de valores ausentes.  A
tabela tem 3 variáveis numéricas (`km`, `valor`, `poten`), sendo as
demais todas categóricas.

# Gráficos para uma variável categórica

A análise exploratória de variáveis categóricas é praticamente baseada
na distribuição das frequências.  Por ser uma variável não numérica, não
é possível calcular medidas descritivas numéricas de posição (como
média, mediada) ou de dispersão (variância, amplitude).  Dessa forma,
esta-se confinado à visualizações que consideram as frequências.

```{r}
#-----------------------------------------------------------------------
# Gráfico de barras e setores.

# Tabela de frequência.
x <- table(dus$cambio)
class(x)

# Se vem da xtabs() também tem classe `table`.
x <- xtabs(~cambio, data = dus)
class(x)

# Gráfico padrão.
# barplot(x)

# Com anotações nas margens e cores.
barplot(x,
        xlab = "Tipo de câmbio",
        ylab = "Frequência absoluta",
        col = c("seagreen", "yellowgreen"))

# Horizontal.
barplot(x,
        horiz = TRUE,
        xlab = "Tipo de câmbio",
        ylab = "Frequência absoluta",
        col = c("seagreen", "#FF9911"))
box(bty = "L")

# Cores com `green` no vetor de cores `colors()`.
grep(pattern = "green", x = colors(), value = TRUE)
```

```{r}
# Gráfico de setores. Evite usar referências radiais pois comparações de
# arcos são prejudicadas por não estarem alinhadas.
pie(x,
    col = c("#5398ed",
            rgb(12, 58, 114, max = 255)),
    main = "Tipo de câmbio")

# Para as cores do carro.
x <- xtabs(~cor, data = dus)
pie(x)
```

Tanto os gráficos de barras (vertical ou horizontal) quanto o de setores
(pizza), representam a distribuição de frequência.  No entanto, exceto
por razões bem específicas, o gráfico de setores deve ser evitado.  A
percepção sobre do comprimento dos setores é comprometida pela ausência
de um sistema de referência linear.  Ou seja, o gráfico está em um
sistema de referência polar que dificulta a percepção de comprimentos em
arco.

```{r}
# Vetor que cores para usar com cada cor de veiculo.
cols <- c("blue", "white", "gray50", "Yellow", "gray90", "black",
          "green4", "red", "red4")

cbind(levels(dus$cor), cols)

# Reordenar os níveis do fator e as cores.
ord <- order(x, decreasing = TRUE)
cols <- cols[ord]
x <- x[ord]
n <- names(x)
dus$cor <- factor(dus$cor, levels = n)

cbind(levels(dus$cor), cols)

a <- barplot(x,
             xaxt = "n",
             las = 1,
             col = cols)
mtext(side = 2, text = "Frequência absoluta", line = 3)
axis(side = 1, at = a, labels = n, las = 2)
box(bty = "L")

par(mar = c(4.1, 7.1, 2.1, 2.1))
barplot(x,
        horiz = TRUE,
        las = 1,
        col = cols)
mtext(side = 2, text = "Cor", line = 5)
mtext(side = 1, text = "Frequência absoluta", line = 2)
box(bty = "L")

# Fecha a janela gráfica para restaturar as configurações.
# dev.off()
```

Quando o número de categorias cresce, a leitura do gráfico de barras é
naturalmente mais demorada.  Porém, se não existe uma ordenação natural
nos níveis da variável categória (variável categórica nominal e não
ordinal), a ordenação das barras com relação ao valor aprimora a
visualização.

O uso das barras horizontais é recomendado quando os texto sob o eixo é
comprido.  O texto na vertical não favorece a rápida leitura, por isso
colocá-lo na horizontal é uma boa opção.

# Gráfico para duas variáveis categóricas

```{r}
#-----------------------------------------------------------------------
# Gráficos de barras emplilhadas (stacked) e lado a lado.

dus$cambio <- factor(dus$cambio)

x <- xtabs(~cambio + ano, data = dus)
x

cols <- c("#660d32", "#bc1a5e")

# Barras empilhadas.
barplot(x,
        beside = FALSE,
        xlab = "Ano",
        ylab = "Frequência absoluta",
        col = cols)
legend("topleft",
       legend = levels(dus$cambio),
       fill = cols,
       bty = "n")
box(bty = "L")

# Barras lado a lado.
barplot(x,
        beside = TRUE,
        xlab = "Ano",
        ylab = "Frequência absoluta",
        col = cols)
legend("topleft",
       legend = levels(dus$cambio),
       fill = cols,
       bty = "n")
box(bty = "L")
```

Quando duas ou variáveis categóricas são consideradas, pode-se
representar a distribuição de frequência com barras empilhadas ou barras
lado a lado.  O enfoque desses gráficos é diferente.

**Barras empilhadas**

  1. Principal: ver os totais absolutos marginais de cada ano.
  2. Secundário: ver as proporções de cada câmbio em cada ano.
  3. Ruim: compreender a série de frequências absolutas de cada câmbio
     ao longo dos anos.

**Barras lado a lado**

  1. Principal: comparar os valores absolutos dos câmbios em cada ano.
  2. Secundário: entender a série de cada câmbio ao longo dos anos.
  3. Ruim: compreender a série do total absoluto ao longo dos anos.
  4. Ruim: determinar a proporção de cada câmbio em cada ano.

```{r}
x

u <- x %*% diag(1/colSums(x))
colnames(u) <- colnames(x)
u

# Barras empilhadas relativas.
barplot(u,
        beside = FALSE,
        xlab = "Ano",
        ylab = "Frequência relativa",
        col = cols)
legend("topleft",
       inset = c(0.025, -0.12),
       xpd = TRUE,
       ncol = 2,
       legend = levels(dus$cambio),
       fill = cols,
       bty = "n")
box(bty = "L")

mosaicplot(t(x),
           off = c(2, 1),
           col = cols,
           ylab = "Tipo de câmbio",
           xlab = "Ano",
           main = NULL)
legend("topleft",
       inset = c(0.025, -0.12),
       xpd = TRUE,
       ncol = 2,
       legend = levels(dus$cambio),
       fill = cols,
       bty = "n")
```

**Barras empilhadas padronizadas**

As barras empilhadas podem ter comprimento padronizado para representar
a frequência relativa.  Dessa forma é mais facil comprar as frquências
relativas.  Nesse gráfico as ênfases são:

  1. Principal: comprar as proporções dos câmbios em cada ano
     independente dos totais absolutos.
  2. Ruim: determinar os totais relativos de cada ano.
  3. Ruim: determinar os totais absolutos dos anos e câmbios.

**Gráfico de barras como mosaico**

Mais um tipo de gráfico interessante é o mosaico.  Ele é uma exibição
das frequências relativas marginais e condicionais. Tem por objetivo:

  1. Principal: ver os totais dos anos (largura).
  2. Secundário: ver as proporções de cada câmbio em cada ano (alturas
     relativas).
  3. Ruim: determinar os valores absolutos.

```{r}
#-----------------------------------------------------------------------
# Anotações nas barras.

x <- xtabs(~cambio + poten, data = dus)
x

# Cores de preenchimento para as barras.
cols <- c("#04510a", "#229b2b")

# Barras lado a lado.
bp <- barplot(t(x),
              beside = TRUE,
              col = cols,
              xlab = "Tipo de câmbio",
              ylab = "Frequência absoluta")
bp

# Calcula a altura de uma palavra em termos da escala y do gráfico.
sh <- strheight("um texto qualquer")
sh

# Opera com os limites do gráfico armazenados em `par()$usr`.
lim <- par()$usr[4] + 3 * sh

# Refaz o gráfico com espaço para o texto.
barplot(t(x),
        beside = TRUE,
        col = cols,
        ylim = c(0, lim),
        xlab = "Tipo de câmbio",
        ylab = "Frequência absoluta")
legend("topleft",
       title = "Potência",
       legend = c("1.6","2.0"),
       fill = cols,
       bty = "n")
text(x = c(bp),
     y = t(x),
     labels = t(x),
     pos = 3)
box()
```

Se mais variáveis forem envolvidas, o gráfico de mosaico fará a
representação com mais divisões nos retângulos.

```{r}
# Mais dimensões.
mosaicplot(HairEyeColor,
           off = 2,
           col = c("pink", "cyan"))

# Obtendo totais para fazer gráficos de barras.
dimnames(HairEyeColor)
a <- apply(HairEyeColor,
           MARGIN = c(1, 2),
           FUN = sum)

# Vetor que associa cores conforme os níveis dos fatores às cores usadas
# para preenchimento.
cols <- c(Brown = "#6b2205",
          Blue = "#4fb2ff",
          Green = "#1a9b1e",
          Blond = "#d8d652",
          Red = "#bc1405",
          Black = "#210a08",
          Hazel = "#a86526")

# Mosaico.
mosaicplot(a,
           col = cols[colnames(a)])

mosaicplot(t(a),
           col = cols[rownames(a)])

# Barras empilhadas.
barplot(a,
        xlab = "Eye",
        col = cols[rownames(a)])
legend("topright",
       title = "Hair",
       legend = rownames(a),
       fill = cols[rownames(a)],
       bty = "n")

# Barras lado a lado.
barplot(a,
        xlab = "Eye",
        beside = TRUE,
        col = cols[rownames(a)])
legend("topright",
       title = "Hair",
       legend = rownames(a),
       fill = cols[rownames(a)],
       bty = "n")

# Visite estes sites para pegar cores.
# browseURL("http://www.w3schools.com/html/html_colors.asp")
# browseURL("http://html-color-codes.info/")
```

# Gráficos para uma variável contínua

Para representar a distribuição de frequência de variáveis contínuas
tem-se mais opções.  A mais simples delas, o histograma, consiste em
discretizar os dados agrupando as observações em classes.  A frequência
das classes é exibida contra as classes.

```{r}
#-----------------------------------------------------------------------
# Histograma.

# Gráfico básico.
# hist(dus$valor)

hist(dus$valor,
     xlab = "Preço de venda (R$)",
     ylab = "Frequência absoluta",
     col = "orange")
rug(dus$valor)

# Se breaks é um escalar então entende-se que é uma *sugestão* para o
# número de clases.
hist(dus$valor,
     breaks = 15,
     xlab = "Preço de venda (R$)",
     ylab = "Frequência absoluta",
     col = "orange")
rug(dus$valor)

# Se breaks é um vetor então entende-se que são os limites para
# classificação dos valores.
hist(dus$valor,
     breaks = seq(35000, 75000, by = 2500),
     xlab = "Preço de venda (R$)",
     ylab = "Frequência absoluta",
     col = "#7700B7",
     sub = "Amplitude de classe de R$ 2500",
     main = NULL)

# Gráfico onde a altura é a densidade e não a frequência.
hist(dus$valor,
     prob = TRUE,
     breaks = seq(35000, 75000, by = 2500),
     xlab = "Preço de venda (R$)",
     ylab = "Densidade",
     col = "#ba6dff",
     sub = "Amplitude de classe de R$ 2500",
     main = NULL)
```

O histograma pode representar duas medidas diferentes, porem
relacionadas, de frequência. Como argumento `prob = FALSE`, a altura da
barra é o número de registros em cada classe.  Com `prob = TRUE`, o
produto da altura (densidade) pela largura (amplitude de classe) de cada
barra corresponde a frequência relativa.  A soma das frequências
relativas é 1 e, portanto, a área do gráfico coberta pelas barras do
histograma é unitária.

```{r}
#-----------------------------------------------------------------------
# Anotações sobre um histograma.

# Com domínio do R se pode fazer gráficos espetaculares, como por
# exemplo esses com variação da tonalidade ou destaque da classe modal.

ht <- hist(dus$valor,
           prob = TRUE,
           breaks = seq(35000, 75000, 2000),
           xlab = "Preço de venda (R$)",
           ylab = "Frequência absoluta",
           sub = "Amplitude de classe de R$ 2500")
rug(dus$valor) # Faz risquinhos no eixo x.

# Destacar a barra da classe modal usando outra cor.
wm <- which.max(ht$counts)
cols <- rep("yellow", length(ht$counts))
cols[wm] <- "red"
cols

plot(ht, col = cols)

# Traçar os segmentos que indicam o valor interpolado para a moda.
ycoor <- with(ht, counts[wm + 0:1])
xcoor <- with(ht, breaks[wm + 0:1])
segments(xcoor[1], ycoor[1], xcoor[2], ycoor[2], lty = 2)

ycoor <- with(ht, counts[wm - 1:0])
xcoor <- with(ht, breaks[wm + 0:1])
segments(xcoor[1], ycoor[1], xcoor[2], ycoor[2], lty = 2)

# Por semelhança de triangulos a moda obtida é:
ac <- with(ht, diff(breaks[1:2]))
d <- with(ht, abs(diff(counts[wm + (-1:1)])))
xmoda <- with(ht, breaks[wm] + (ac * d[1])/sum(d))
xmoda

abline(v = xmoda, lwd = 2)
```

É possível fazer gráficos personalizados com o domínios dos recursos
básicos de plotagem do R. O código acima usa a função de alto nível
`hist()` para produzir o histograma.  Quando atribuida a um objeto,
todos os elementos do histograma ficam salvos para permitir pós
processamento (limites e cento das classes, frequência absoluta e
relativa, etc).  Funções de baixo nível (`abline()`, `segments()`) são
chamadas para adicionar elementos aos gráficos.

Os dois gráficos abaixo fazem uso das funções de baixo para ilustrar o
potencial do R para confecção de gráficos.  No entanto, tais gráficos
podem não ter muita utilidade prática.

```{r}
#--------------------------------------------
# Destaque para a classe modal.

plot(ht,
     col = NULL,
     lty = 0,
     ann = FALSE,
     axes = FALSE)
abline(h = seq(0, 100, by = 10), lty = 2)
plot(ht,
     col = cols,
     ann = FALSE,
     axes = FALSE,
     add = TRUE)
rug(dus$valor)
axis(side = 1, at = seq(35000, 75000, 5000))
axis(side = 2, at = seq(0, 100, by = 10))
box(bty = "L")
title(main = "Histograma do valor (R$)",
      sub = "Dados retirados do webmotors.com",
      xlab = "Valor (R$)",
      ylab = "Frequência absoluta")
mtext(side = 3, line = 0,
      text = paste("Amostra de tamanho", length(dus$valor)))
mtext(side = 4,
      line = -1,
      col = "gray70",
      outer = TRUE,
      adj = 0,
      text = "Feito por Walmes Zeviani - walmes@ufpr.br")
legend("topright",
       fill = "red",
       legend = "Classe modal",
       bty = "n")

#--------------------------------------------

# Outra variação de um histograma.
ht <- hist(dus$valor, seq(35000, 75000, 2000), plot = FALSE)
nc <- length(ht$mids)             # Número de classes.
ac <- diff(ht$breaks[1:2])        # Amplitude de classe.
ma <- mean(dus$valor)             # Média da amostra.
md <- median(dus$valor)           # Mediana da amostra.
qts <- fivenum(dus$valor)[c(2,4)] # 1Q e 3Q da amostra.
modal <- which.max(ht$counts)     # Classe modal.
modal <- list(x = ht$mids[modal], y = ht$counts[modal])
colseq <- rgb(red = 0.25,
              blue = 0.7,
              green = seq(0.1, 0.9, length.out = nc))

plot(ht,
     col = colseq,
     ylim = c(0, modal$y + strheight("1")),
     xlab = "Preço de venda (R$)",
     ylab = "Frequência absoluta",
     sub = paste("Amplitude de classe de R$", ac),
     main = NULL,
     border = "gray50")
rug(dus$valor)
text(x = modal$x, y = modal$y, labels = modal$y, pos = 3)
arrows(ma, 0, ma, modal$y/3, code = 1, length = 0.15)
text(ma, modal$y/3, labels = paste("Média:", round(ma,2)), pos = 3)
arrows(md, 0, md, modal$y/6, code = 1, length = 0.15)
text(ma, modal$y/6, labels = paste("Mediana:", round(md,1)),
     pos = ifelse(md<ma, 2, 4))
box()
```

Responda: o que de informação adicional foi acrescentado com as barras
mudando de cor?  Nada!  A variação das cores está se sobrepondo a
informação de posição no eixo horizontal.  Ou seja, são dois elementos
estéticos (posição e preenchimento) mapeando a mesma informação.  Uma
boa prática na confecção de gráficos e evitar redundância.  Pode até ser
que o leitor seja atraído pelo visual pouco ortodoxo do gráfico mas há
um desperdício de carga cognitiva para processamento dessa informação
visual acessória ou meramente estética.

```{r}
#-----------------------------------------------------------------------
# Gráficos de densidade.

den <- density(dus$valor)
plot(den)
den

# Tipos de função kernel.
formals("density.default")$kernel

den <- density(dus$valor,
               kernel = "triangular")
plot(den)
rug(dus$valor)

# Controle da largura de banda.
den <- density(dus$valor,
               kernel = "rectangular",
               bw = 3000)
plot(den)
rug(dus$valor)
abline(v = seq(35000, 75000, 5000), col = "gray50")
abline(v = seq(35000, 75000, 1000), col = "gray90")

# Realce da classe modal.
den <- density(dus$valor/1000)
str(den)

x <- eval(parse(text = den$data.name))
ma <- mean(x)             # Média da amostra.
md <- median(x)           # Mediana da amostra.

modal <- which.max(den$y)
modal <- list(x = den$x[modal], y = den$y[modal])

plot(den,
     type = "n",
     xlab = "Preço de venda (R$ x 1000)",
     ylab = "Densidade",
     ylim = c(0, modal$y + strheight("1")),
     main = "",
     sub = paste("Bandwidth:", round(den$bw,3)))
with(den, polygon(x, y, col = "gray90"))
with(modal, {
    segments(x, 0, x, y, col = 2)
    text(x, y, labels = sprintf("Moda: %0.2f", x), pos = 3)
})
arrows(ma, 0, ma, modal$y/3, code = 1, length = 0.15)
text(ma, modal$y/3, labels = sprintf("Média: %0.2f", ma), pos = 3)
arrows(md, 0, md, modal$y/6, code = 1, length = 0.15)
text(ma, modal$y/6, labels = sprintf("Mediana: %0.2f", md),
     pos = ifelse(md<ma, 2, 4))
rug(dus$valor)
```

O gráfico de densidade empírica kernel é o sucessor ou evolução do
histograma.  Esse gráfico calcula a densidade em um ponto $x$ no domínio
da variável por meio de uma função kernel que é, de forma simples, uma
função de ponderação, e o resultado e uma soma de frequências ponderada
pela distância.  Existem 7 funções kernel disponíveis.  Visite essa
aplicação Shiny para compreender visualmente como funciona a densidade
kernel: <http://shiny.leg.ufpr.br/walmes/density/>.

```{r}
#-----------------------------------------------------------------------
# Gráfico de frequência acumulada empírica.

y <- ecdf(dus$valor)
plot(y)

plot(y,
     xlab = "Preço de venda (R$)",
     ylab = "Frequência relativa acumulada",
     cex = NA,
     verticals = TRUE,
     main = NULL)

# Destacando a frequência de veículos com preço de 50 à 60 mil.
lim <- c(50000, 60000)
ptbl <- prop.table(table(cut(dus$valor,
                             breaks = c(-Inf, lim, Inf))))
cs <- cumsum(ptbl)[seq_along(lim)]

# As observações do intervalo correspondem ao valor 1.
ins <- findInterval(dus$valor, vec = lim)
table(ins)

plot(y,
     xlab = "Preço de venda (R$)",
     ylab = "Frequência relativa acumulada",
     cex = NA,
     col = "#00af20",
     lwd = 2,
     verticals = TRUE,
     main = NULL)
segments(x0 = lim,
         y0 = 0,
         x1 = lim,
         y1 = cs,
         lty = 2)
segments(x0 = lim,
         y0 = cs,
         x1 = par()
         $usr[3],
         y1 = cs,
         lty = 2)
arrows(x0 = lim[1],
       y0 = cs[1],
       x1 = lim[1],
       y1 = cs[2],
       code = 3,
       length = 0.15)
text(x = lim[1],
     y = median(cs),
     labels = sprintf("%0.3f", ptbl[2]),
     srt = 90,
     adj = c(0.5,-0.5))
rug(dus$valor[ins == 1L], col = "#00af20")
rug(dus$valor[ins != 1L], col = "black")
```

# Gráfico para duas variáveis contínuas

```{r}
#-----------------------------------------------------------------------
# Diagrama de dispersão.

dus2 <- subset(dus,
               complete.cases(cbind(km, valor)),
               select = c(cambio, valor, km))
dus2 <- transform(dus2, km = km/1000, valor = valor/1000)

# Diagrama de dispersão básico.
plot(valor ~ km, data = dus2)

# Adicionar uma linha de tendência suave.
plot(valor ~ km,
     data = dus2,
     xlab = "Distância percorrida (km)",
     ylab = "Preço de venda (R$)")
with(dus2, {
    lines(lowess(x = km, y = valor),
          lwd = 2,
          col = "#ff0050")
})

# Usar cores diferentes para identificar o tipo de câmbio, com linhas
# de tendência e grid.

cols <- c("#db0d9d", "#0c0099")
levels(dus2$cambio)

plot(valor ~ km,
     data = dus2,
     type = "n",
     xlab = "Distância percorrida (km)",
     ylab = "Preço de venda (R$)")
i <- 0
by(dus2,
   INDICES = dus2$cambio,
   FUN = function(data) {
       i <<- i + 1
       with(data, {
           points(x = km, y = valor, col = cols[i], pch = 19)
           lines(lowess(x = km, y = valor),
                 col = cols[i],
                 lwd = 1.5)
           rug(km, side = 1, col = cols[i])
           rug(valor, side = 4, col = cols[i])
           invisible()
       })
   })
legend("top",
       lty = 1,
       col = cols,
       legend = levels(dus2$cambio),
       lwd = 1.5,
       bty = "n")
grid()
```

O diagrama de dispersão é um dos gráficos mais fáceis de produzir pois
não requer pré-processamento dos dados. Ou seja, o gráfico exibe todos
os pares de pontos, diferente dos gráficos de barras que presentam o
resultado de uma agregação dos dados: as frequências absolutas ou
relativas.

Por outro lado, quando-se deseja destacar categorias usando cores ou
símbolos, é necessário trabalho manual.  Uma das principais vantagens da
`lattice` e `ggplot2` é fazer isso de forma bem mais simples.

# Gráfico para variável contínua e categórica

```{r}
#-----------------------------------------------------------------------

# Preço em função dos anos.
boxplot(valor ~ ano, data = dus)

# Edita níveis do fator.
levels(dus$cat)
levels(dus$cat) <- trimws(levels(dus$cat))
dus2 <- droplevels(subset(dus, cat != ""))
dus2 <- transform(dus2,
                  valor = valor/1000,
                  km = km/1000,
                  cat = factor(cat))

boxplot(valor ~ cat,
        data = dus2,
        xlab = "Modelo",
        ylab = "Preço de venda (R$)")

# Larguras proporcionais à raiz da quantidade em cada grupo.
boxplot(valor ~ cat,
        data = dus2,
        varwidth = TRUE,
        pars = list(boxwex = 1),
        xlab = "Modelo",
        ylab = "Preço de venda (R$)")

table(dus2$cat)

# Indicação do valor da média.
mds <- with(dus2, tapply(valor, cat, mean))
mds

bp <- boxplot(valor ~ cat, data = dus2)
bp

# Amplitude interquartílica.
aiq <- bp$stats[4, ] - bp$stats[2, ]
l <- bp$stats[2, ] - 1.5 * aiq
u <- bp$stats[4, ] + 1.5 * aiq
i <- seq_along(u)

boxplot(valor ~ cat,
        data = dus2,
        notch = TRUE,
        col = "#ff5c21",
        xlab = "Modelo",
        ylab = "Preço de venda (R$)")
points(x = 1:nlevels(dus2$cat), y = mds, pch = 4, cex = 1.5)
segments(x0 = i - 0.5, x1 = i + 0.5, y0 = l, y1 = l,
         col = "gray50", lty = 3)
segments(x0 = i - 0.5, x1 = i + 0.5, y0 = u, y1 = u,
         col = "gray50", lty = 3)
```

O gráfico/diagrama de caixas e bigodes (box and whiskers) representa os
5 números de Tukey: mínimo, 1 quartil, mediana, 3 quartil e máximo.
Alguns pontos são represetados além da extremidade do bigode porque
ultrapassam a linha imaginária construída baseana na amplitude
interquartílica (AIQ = 3 quartil - 1 quartil).  A opção `notch = TRUE`
faz um entalhe para representar o intervalo de confiança para a mediana,
baseados na distribuição normal assintótica da mediana. Visite
`?boxplot.stats` para mais detalhes.

# Composição de gráfico

```{r}
#-----------------------------------------------------------------------
# Gráficos com o valor para a média e barra de erro para o
# desvio-padrão.

res <- aggregate(valor ~ cat,
                 data = dus2,
                 FUN = function(x) {
                     c(m = mean(x), s = sd(x))
                 })

# Criando os limites superior e inferior.
res <- transform(res,
                 lwr = valor[, 1] - valor[, 2],
                 upr = valor[, 1] + valor[, 2],
                 catf = as.integer(cat))
res

# dev.off()

# Com boxplot e pontos dispersos dos lados.
xlim <- extendrange(x = 1:nlevels(dus2$cat), f = 0.1)
ylim <- extendrange(x = c(res$lwr, res$upr, dus2$valor), f = 0.1)

par(mar = c(5.1, 4.1, 4.1, 0))
layout(matrix(c(1, 2), ncol = 2), widths = c(0.85, 0.15))
with(dus2, {
    plot.default(x = jitter(as.integer(cat), factor = 0.25) - 0.2,
                 y = valor,
                 xaxt = "n",
                 ann = FALSE,
                 col = "gray50",
                 xlim = xlim,
                 ylim = ylim)})
grid()

with(res, {
    points(x = catf, y = valor[, "m"], pch = 19)
    arrows(catf, lwr, catf, upr, code = 3, angle = 90, length = 0.05)
    axis(side = 1, at = catf, labels = as.character(cat), cex.axis = 0.95)
})

title(xlab = "Categoria", ylab = "Valor (R$)")
mtext(side = 3, line = 0,
      text = expression("Barras de erro representam " * bar(x) %+-% 1 * s))

boxplot(valor ~ cat,
        at = 1:nlevels(dus2$cat) + 0.2,
        col = "gray45",
        data = dus2,
        add = TRUE,
        ann = FALSE,
        axes = FALSE,
        pars = list(boxwex = 0.1))

par(mar = c(5.1, 0.1, 4.1, 1))
yhist <- hist(dus2$valor, plot = FALSE, breaks = 20)
with(yhist, {
    plot(x = NULL,
         y = NULL,
         ann = FALSE,
         axes = FALSE,
         ylim = ylim,
         xlim = c(0, max(density)))})
rug(side = 2, dus2$valor)
snc <- 1:length(yhist$mids)
with(yhist, {
    rect(0,
         breaks[snc],
         density[snc],
         breaks[snc+1],
         col = "gray70")})
den <- density(dus2$valor)
with(den, {
    lines(x = y, y = x, col = "red", lwd = 2)
})
```

<!-- Referencias -->
[*Grammar of Graphics*]: http://byrneslab.net/classes/biol607/readings/wickham_layered-grammar.pdf
[landscape de recursos para visualização]: https://www.stat.ubc.ca/~jenny/STAT545A/block90_baseLatticeGgplot2.html
[Hadley Wickham]: http://hadley.nz/
[Deepayan Sarkar]: https://www.isid.ac.in/~deepayan/
[`gplots`]: https://cran.r-project.org/package=gplots
[`plotrix`]: https://cran.r-project.org/package=plotrix
[R Graph Gallery]: https://www.r-graph-gallery.com/
[`lattice`]: http://lattice.r-forge.r-project.org/
[`latticeExtra`]: http://latticeextra.r-forge.r-project.org/
[`ggplot2`]: http://ggplot2.org/
[`plotly`]: https://plot.ly/
[`plotly-R`]: https://plot.ly/r/
