---
title: "Recursos visualização do R com `lattice`"
author: Prof. Walmes M. Zeviani
date: '`r Sys.Date()`'
#bibliography: ../config/Refs.bib
#csl: ../config/ABNT-UFPR-2011-Mendeley.csl
---

```{r, include = FALSE}
source("./config/setup.R")
opts_chunk$set(cache = FALSE, message = FALSE, warning = FALSE)
```

# Leitura dos dados

Para explorar os recursos básicos de visualização, serão usados dados
reais sobre a venda do modelo Renault Duster extraídos da WEB.  Os dados
estão disponíveis online em
<http://www.leg.ufpr.br/~walmes/data/duster_venda_260314.txt>.

Os dados contém informações sobre o preço de venda (R$, `valor`) e
distância percorrida (km, `km`) além de outras características
descritoras do veículo, como ano de fabricação, cor, tipo de câmbio.

```{r}
#-----------------------------------------------------------------------
# Dados de carros Duster à venda no webmotors em 26/03/2014.

# Importa a tabela de dados da web.
url <- "http://www.leg.ufpr.br/~walmes/data/duster_venda_260314.txt"
dus <- read.table(file = url,
                  header = TRUE,
                  sep = "\t",
                  encoding = "utf-8")
str(dus)

# Cria ano do veículo com extração regex.
dus$ano <- factor(gsub(x = as.character(dus$ano),
                       pattern = "/\\d{4}$",
                       replacement = ""))

# Quantidade de NA em cada coluna.
apply(dus, MARGIN = 2, FUN = function(x) sum(is.na(x)))

#-----------------------------------------------------------------------
# Carrega o pacote `lattice` e `latticeExtra`.

library(lattice)
library(latticeExtra)

ls("package:lattice")
ls("package:latticeExtra")

funs <- c(ls("package:lattice"), ls("package:latticeExtra"))

# Funções de alto nível.
c(grep(x = funs, pattern = "^[^.]+plot$", value = TRUE),
  c("histogram", "wireframe", "splom", "qqmath"))

# Funções de baixo nível.
grep(x = funs, pattern = "^panel\\.", value = TRUE)

# Lista de itens que podem ser customizados.
str(trellis.par.get())
```

# Gráficos para uma variável categórica

```{r}
#-----------------------------------------------------------------------
# Gráfico de barras e setores.

# Tabela de frequência.
x <- xtabs(~cambio, data = dus)
class(x)

# Gráfico padrão.
barchart(x,
         horizontal = FALSE,
         xlab = "Tipo de câmbio",
         ylab = "Frequência absoluta")

# A lattice também trabalha com fórmulas.
tb <- as.data.frame(x)

# CUIDADO: a origem desse gráfico não é o zero!
barchart(Freq ~ cambio,
         data = tb,
         xlab = "Tipo de câmbio",
         ylab = "Frequência absoluta",
         col = c("seagreen", "yellowgreen"))

barchart(Freq ~ cambio,
         data = tb,
         origin = 0, # <-- ATENÇÃO.
         xlab = "Tipo de câmbio",
         ylab = "Frequência absoluta",
         col = c("seagreen", "yellowgreen"))
```

Deve-se ter cuidado com a refência das barras.  O argumento `origin = `
permite especificar a origem.

```{r}
# Para as cores do carro.
x <- xtabs(~cor, data = dus)
levels(dus$cor)

tb <- as.data.frame(x)
tb

# Vetor que cores para usar com cada cor de veiculo.
cols <- c("blue", "white", "gray50", "Yellow", "gray90", "black",
          "green4", "red", "red4")

cbind(levels(dus$cor), cols)

# Com anotação sobre as barras.
barchart(Freq ~ reorder(cor, -Freq),
         data = tb,
         origin = 0,
         col = cols,
         xlab = "Cores",
         ylab = "Frequência absoluta") +
    layer({
        panel.text(x = x, y = y, pos = 3, label = y)
    })
```

# Gráfico para duas variáveis categóricas

```{r}
#-----------------------------------------------------------------------
# Gráficos de barras emplilhadas (stacked) e lado a lado.

x <- xtabs(~cambio + ano, data = dus)
x

cols <- c("#660d32", "#bc1a5e")

# Barras empilhadas.
barchart(x,
         xlab = "Ano",
         stack = TRUE,
         auto.key = TRUE,
         ylab = "Frequência absoluta")

# Barras lado a lado.
barchart(x,
         xlab = "Ano",
         stack = FALSE,
         horizontal = FALSE,
         auto.key = list(space = "right"),
         ylab = "Frequência absoluta")

tb <- as.data.frame(x)
tb

barchart(Freq ~ ano,
         groups = cambio,
         auto.key = list(space = "right", title = "Ano"),
         data = tb,
         origin = 0,
         xlab = "Câmbio",
         ylab = "Frequência absoluta")

cols <- c("#07B1FF", "#0CE8BB", "#00FF40", "#BEE80C")
barchart(Freq ~ cambio,
         groups = ano,
         auto.key = list(space = "right", title = "Ano"),
         data = tb,
         origin = 0,
         xlab = "Ano",
         ylab = "Frequência absoluta",
         par.settings = list(superpose.polygon = list(col = cols)))

#-----------------------------------------------------------------------
# Anotações nas barras.

cols <- c("#07B1FF", "#0CE8BB", "#00FF40", "#BEE80C")
barchart(Freq ~ cambio,
         groups = ano,
         auto.key = list(corner = c(0, 1), title = "Ano"),
         data = tb,
         origin = 0,
         xlab = "Ano",
         ylab = "Frequência absoluta",
         par.settings = list(superpose.polygon = list(col = cols))) +
    layer({
        # print(ls()) # Descomente para ver os objetos do escopo.
        g <- scale(as.integer(groups)/(nlevels(groups) + box.ratio),
                   scale = FALSE)
        print(g)
        panel.text(x = as.integer(x) + g, y = y, pos = 3, label = y)
    }) +
    layer({
        panel.abline(h = seq(0, 200, by = 25),
                     lty = 2,
                     col = "gray50")
    }, under = TRUE)
```


```{r}
# Mais dimensões.
x <- xtabs(~cambio + ano + cor, data = dus)

tb <- as.data.frame(x)
head(tb)

barchart(Freq ~ ano | cor,
         groups = cambio,
         auto.key = list(columns = 2, title = "Câmbio", cex.title = 1.1),
         data = tb,
         origin = 0,
         xlab = "Ano",
         ylab = "Frequência absoluta",
         par.settings = list(superpose.polygon = list(col = cols)))

barchart(Freq ~ ano | cor,
         groups = cambio,
         auto.key = list(columns = 2, title = "Câmbio", cex.title = 1.1),
         data = tb,
         origin = 0,
         xlab = "Ano",
         ylab = "Frequência absoluta",
         scales = list(y = list(relation = "free")),
         par.settings = list(superpose.polygon = list(col = cols)))

```

# Gráficos para uma variável contínua

```{r}
#-----------------------------------------------------------------------
# Histograma.

# Gráfico básico.
# hist(dus$valor)

histogram(~valor,
          data = dus,
          xlab = "Preço de venda (R$)",
          ylab = "Frequência relativa",
          col = "orange") +
    layer(panel.rug(x, col = 1))

# Se breaks é um escalar então entende-se que é uma *sugestão* para o
# número de clases.
histogram(~valor,
          data = dus,
          breaks = 15,
          type = c("percent", "count", "density")[2],
          xlab = "Preço de venda (R$)",
          ylab = "Frequência absoluta",
          col = "orange") +
    layer(panel.rug(x, col = 1))

# Se breaks é um vetor então entende-se que são os limites para
# classificação dos valores.
histogram(~valor,
          data = dus,
          breaks = seq(35000, 75000, by = 2500),
          type = c("percent", "count", "density")[2],
          xlab = "Preço de venda (R$)",
          ylab = "Frequência absoluta",
          col = "orange") +
    layer(panel.rug(x, col = 1))

# Gráfico onde a altura é a densidade e não a frequência.
histogram(~valor,
          data = dus,
          type = c("percent", "count", "density")[3],
          xlab = "Preço de venda (R$)",
          ylab = "Frequência absoluta",
          col = "#ba6dff") +
    layer(panel.rug(x, col = 1))
```

```{r}
#-----------------------------------------------------------------------
# Gráficos de densidade.

densityplot(~valor,
            data = dus,
            kernel = "rectangular",
            bw = 2000,
            xlab = "Preço de venda (R$)",
            ylab = "Frequência absoluta",
            # plot.points = c("jitter", "rug")[2],
            plot.points = FALSE,
            col = "#ba6dff") +
    layer({
        panel.rug(x, col = 1)
    })

densityplot(~valor,
            groups = cambio,
            auto.key = list(corner = c(0.95, 0.95)),
            data = dus,
            xlab = "Preço de venda (R$)",
            ylab = "Frequência absoluta",
            plot.points = "jitter")

densityplot(~valor | ano,
            groups = cambio,
            auto.key = list(corner = c(0.05, 0.95)),
            data = dus,
            xlab = "Preço de venda (R$)",
            ylab = "Frequência absoluta",
            plot.points = "jitter")
```

```{r}
#-----------------------------------------------------------------------
# Gráfico de frequência acumulada empírica.

# Gráfico onde a altura é a densidade e não a frequência.
ecdfplot(~valor,
         data = dus,
         xlab = "Preço de venda (R$)",
         ylab = "Frequência acumulada",
         col = "#ba6dff") +
    layer({
        panel.rug(x, col = 1)
    })

ecdfplot(~valor,
         groups = cambio,
         auto.key = list(corner = c(0.05, 0.8)),
         data = dus,
         xlab = "Preço de venda (R$)",
         ylab = "Frequência acumulada")

ecdfplot(~valor | ano,
         groups = cambio,
         auto.key = list(corner = c(0.05, 0.85)),
         data = dus,
         xlab = "Preço de venda (R$)",
         ylab = "Frequência acumulada")
```

# Gráfico para duas variáveis contínuas

```{r}
#-----------------------------------------------------------------------
# Diagrama de dispersão.

# Diagrama de dispersão básico.
xyplot(valor ~ km, data = dus)

# Adicionar uma linha de tendência suave.
xyplot(valor ~ km,
       data = dus,
       type = c("p", "smooth"))

xyplot(valor ~ km, data = dus) +
    layer({
        panel.smoother(x, y)
    })

# Usar cores diferentes para identificar o tipo de câmbio.
xyplot(valor ~ km,
       groups = cambio,
       auto.key = TRUE,
       data = dus)

# Adicionar uma linha de tendência suave.
xyplot(valor ~ km,
       groups = cambio,
       auto.key = TRUE,
       data = dus) +
    glayer({
        panel.smoother(x = x, y = y, col = col.line, span = 0.9)
    })

n <- head(names(sort(table(dus$cor), decreasing = TRUE)), n = 4)

xyplot(valor ~ km | cor,
       groups = cambio,
       auto.key = TRUE,
       data = subset(dus, cor %in% n)) +
    glayer({
        panel.smoother(x = x, y = y, col = col.line, span = 0.9)
    })
```

# Gráfico para variável contínua e categórica

```{r}
#-----------------------------------------------------------------------

# Preço em função dos anos.
bwplot(valor ~ ano, data = dus, pch = "|")

# Edita níveis do fator.
levels(dus$cat)
levels(dus$cat) <- trimws(levels(dus$cat))
dus2 <- droplevels(subset(dus, cat != ""))
dus2 <- transform(dus2, valor = valor/1000, km = km/1000)

names(trellis.par.get())
str(trellis.par.get()$box.dot)
str(trellis.par.get()$box.rectangle)
str(trellis.par.get()$box.umbrella)

# Customização do gráfico.
bw_ps <- list(plot.symbol = list(col = 1),
              box.dot = list(pch = "|"),
              box.umbrella = list(col = 1, lty = 1),
              box.rectangle = list(col = 1, fill = "seagreen"))

bwplot(valor ~ cat,
       data = dus2,
       xlab = "Modelo",
       ylab = "Preço de venda (R$)",
       par.settings = bw_ps)

bwplot(valor ~ cat | ano,
       data = dus2,
       xlab = "Modelo",
       ylab = "Preço de venda (R$)",
       as.table = TRUE,
       par.settings = bw_ps)

# Indicação do valor da média.
bwplot(valor ~ cat,
       data = dus2,
       xlab = "Modelo",
       ylab = "Preço de venda (R$)",
       par.settings = bw_ps) +
    layer({
        # panel.xyplot(x = x, y = y, jitter.x = TRUE)
        m <- aggregate(y ~ x, FUN = mean)
        panel.points(x = m$x, y = m$y, col = "red", pch = 19)
    })

# Indicação do valor da média.
bwplot(valor ~ cat | cambio,
       data = dus2,
       xlab = "Modelo",
       ylab = "Preço de venda (R$)",
       par.settings = bw_ps) +
    layer({
        m <- aggregate(y ~ x, FUN = mean)
        panel.points(x = m$x, y = m$y, col = "red", pch = 19)
        fiv <- by(y, x, FUN = fivenum, simplify = FALSE)
        fiv <- do.call(cbind, fiv)
        aiq <- fiv[4, ] - fiv[2, ]
        l <- fiv[2, ] - 1.5 * aiq
        u <- fiv[4, ] + 1.5 * aiq
        i <- seq_along(u)
        panel.segments(x0 = i - 0.5, x1 = i + 0.5, y0 = l, y1 = l,
                       col = "gray50", lty = 3)
        panel.segments(x0 = i - 0.5, x1 = i + 0.5, y0 = u, y1 = u,
                       col = "gray50", lty = 3)
    })
```
