---
title: "Recursos de visualização com o R"
author: Prof. Walmes M. Zeviani
date: '`r Sys.Date()`'
---

```{r, include = FALSE}
# Carregar primeiro para não dar BO.
library(geojsonio)
library(ggplot2)

source("./config/setup.R")
opts_chunk$set(cache = FALSE, message = FALSE, warning = FALSE)
```

# Motivação

**Justificativa**

  * Relatórios impressos são inanimados.
  * Relatórios para WEB permitem elementos reativos/animados.
    * Consulta ao banco de dados.
    * Atualização do conteúdo exibido.
    * Gráficos reativos.
    * GIFs/vídeos.
  * Elementos interativos na visualização de dados potencializam a
    absorção de informação.
  * Mas o uso incorreto por comprometer a compreensão ou afastar o
    leitor.

**Objetivo**

  * Apresentar pacotes no R para confecção de gráficos reativos.
    * Gráficos estatísticos tradicionais.
    * Dados geográficos (mapas).
    * Dados em rede de relacionamento (network).
    * Animações.

# Recursos para gráficos interativos

## `googleVis`

**Ficha técnica**

  * Documentação do `googleVis`:
    <https://cran.r-project.org/package=googleVis>.
  * Mantenedor: [Markus Gesmann](https://magesblog.com).
  * Exemplos de gráficos:
    [googleVis_examples.html](https://cran.r-project.org/web/packages/googleVis/vignettes/googleVis_examples.html).
  * É uma interface R para gráficos do Google:
    [Galeria](https://google-developers.appspot.com/chart/interactive/docs/gallery).
  * Usa os gráficos do Google nos seus dados.

**Uso do `googleVis`**

```{r}
library(googleVis)
ls("package:googleVis")
```

```{r, results = "hide"}
# Diagrama de dispersão.
p <- gvisScatterChart(
    data = cars[, c("speed", "dist")],
    options = list(legend = "none",
                   lineWidth = 0,
                   pointSize = 1,
                   title = "Distância x Velocidade",
                   vAxis = "{title: 'Distância'}",
                   hAxis = "{title: 'Velocidade'}",
                   width = 700,
                   height = 500))

# Exibe o código fonte completo.
p
```

Para que embutir o código fonte que faz o arquivo dentro de uma página
html é necessário modificar as opções conforme abaixo.  Assim o `print`
vai exibir um fragmento de html e não uma página completa.

```{r gvis_cars, results = "hide"}
# getOption("gvis.tags")
# Configure o options() e use `results = "asis"` no chunk.
options(gvis.plot.tag = "chart")

# Para não exibir metadados.
# p$html$footer <- NULL
# p$html$caption <- NULL

# Exibe um fragmento HTML.
plot(p)
```

```{r, ref.label = "gvis_cars", echo = FALSE, results = "asis"}
```

```{r}
br <- data.frame(
    Estado = c("São Paulo", "Minas Gerais", "Rio de Janeiro", "Bahia",
               "Rio Grande do Sul", "Paraná", "Pernambuco", "Ceará",
               "Pará", "Maranhão", "Santa Catarina", "Goiás", "Paraíba",
               "Amazonas", "Espírito Santo", "Rio Grande do Norte",
               "Alagoas", "Mato Grosso", "Piauí", "Distrito Federal",
               "Mato Grosso do Sul", "Sergipe", "Rondônia", "Tocantins",
               "Acre", "Amapá", "Roraima"),
    População = c(44396484L, 20869101L, 16550024L, 15203934L, 11247972L,
                  11163018L, 9345173L, 8904459L, 8175113L, 6904241L,
                  6819190L, 6610681L, 3972202L, 3938336L, 3929911L,
                  3442175L, 3340932L, 3270973L, 3204028L, 2914830L,
                  2651235L, 2242937L, 1768204L, 1515126L, 803513L,
                  766679L, 505665L),
    stringsAsFactors = FALSE)

br$População <- log10(br$População)
str(br)

breaks <- seq(floor(min(br$População)),
              ceiling(max(br$População)),
              by = 0.5)

library(RColorBrewer)
pal <- brewer.pal(n = length(breaks), name = "Blues")

# Dicionário para os intervalos de classe e cores associadas.
cl <- sprintf("{values:[%s],\n colors:[%s]}",
              paste0(sprintf("'%0.1f'", breaks), collapse = ", "),
              paste0(sprintf("'%s'", pal), collapse = ", "))
cat(cl)
```

```{r gvis_map, results = "asis"}
map <- gvisGeoChart(
    data = br,
    locationvar = "Estado",
    colorvar = "População",
    options = list(title = "lala",
                   region = "BR",
                   displayMode = "regions",
                   resolution = "provinces",
                   colorAxis = cl,
                   width = 700,
                   height = 500))
plot(map)
```

```{r}
br <- data.frame(
    capital = c("Aracaju - SE", "Belém - PA", "Belo Horizonte - MG",
                "Boa Vista - RR", "Brasília - DF", "Campo Grande - MS",
                "Cuiabá - MT", "Curitiba - PR", "Florianópolis - SC",
                "Fortaleza - CE", "Goiânia - GO", "João Pessoa - PB",
                "Macapá - AP", "Maceió - AL", "Manaus - AM",
                "Natal - RN", "Palmas - TO", "Porto Alegre - RS",
                "Porto Velho - RO", "Recife - PE", "Rio Branco - AC",
                "Rio de Janeiro - RJ", "Salvador - BA", "São Luís - MA",
                "São Paulo - SP", "Teresina - PI", "Vitória - ES"),
    lat = c(-10.911, -1.456, -19.921, 2.82, -15.78, -20.443, -15.596,
            -25.428, -27.597, -3.717, -16.679, -7.115, 0.039, -9.666,
            -3.102, -5.795, -10.213, -30.033, -8.762, -8.054, -9.975,
            -22.903, -12.971, -2.53, -23.548, -5.089, -20.319),
    lon = -c(37.072, 48.504, 43.938, 60.673, 47.93, 54.646, 56.097,
             49.273, 48.549, 38.543, 49.254, 34.863, 51.066, 35.735,
             60.025, 35.209, 48.36, 51.23, 63.904, 34.881, 67.81,
             43.208, 38.511, 44.303, 46.636, 42.802, 40.338),
    stringsAsFactors = FALSE)
br$latlon <- with(br, paste(lat, lon, sep = ":"))
str(br)
```
```{r gvis_mark, results = "asis"}
map <- gvisMap(data = br,
               locationvar = "latlon",
               tipvar = "capital",
               options = list(showTip = TRUE,
                              showLine = TRUE,
                              enableScrollWheel = TRUE,
                              mapType = "terrain",
                              useMapTypeControl = TRUE,
                              width = "700px",
                              height = "500px"))
plot(map)
```

**Detalhes**

  * O principal argumento da função é um `data.frame`.
  * Para alguns gráficos é necessário computar valores antes (boxplot).
  * Para mapas os polígonos tem que estar com nome conforme a base do
    Google.
  * Customização do gráfico é feita em JavaScript no parâmetro
    `options`.
  * É necessário conhecer detalhes da implementação em JS para ajuste
    fino.
  * Consultar documentação do Google:
    <https://developers.google.com/chart/>.


## `highcharter`

**Ficha técnica**

  * Documentação do `highcharter`: <https://cran.r-project.org/package=highcharter>.
  * Mantenedor: [Joshua Kunst](http://jkunst.com/).
  * Exemplos de gráficos: <http://jkunst.com/highcharter/>.
  * É uma interface R para gráficos do `highcharts`: <https://www.highcharts.com/demo>.

---

**Uso do `highcharter`**

Para usar o `highcharter` em apresentações é necessário incluir algumas
linhas adicionais de código:
<https://stackoverflow.com/questions/35641110/highcharter-markdown-presentation>.

```{r high_mpg}
library("highcharter")

data(mpg, package = "ggplot2")

hc <- hchart(mpg,
             "scatter",
             hcaes(x = displ, y = hwy, group = class))
hc
```

```{r, high_dia}
data(diamonds, package = "ggplot2")

hc <- hchart(diamonds$price,
             color = "#B71C1C",
             name = "Price") %>%
    hc_title(text = "You can zoom me")
hc
```

## `plotly`

**Ficha técnica**

  * Documentação do `plotly`:
    <https://cran.r-project.org/package=plotly>.
  * Mantenedor: [Carson Sievert](https://cpsievert.me/).
  * Galeria de exemplos: <https://plot.ly/r/>.
  * É uma interface R para gráficos do `plot.ly`: <https://plot.ly/>.
  * Converte gráficos do `ggplot2` para formas reativas:
    <https://plot.ly/ggplot2/>.
  * Tem recursos para o Python também.
  * Livro sobre o pacote: <https://plotly-book.cpsievert.me/>.

**Uso do `plotly`**

```{r, message = FALSE}
library(plotly)
head(ls("package:plotly"), n = 20)

gg <-
    ggplot(data = cars,
           mapping = aes(x = speed, y = dist)) +
    geom_point() +
    geom_smooth() +
    xlab("Velocidade") +
    ylab("Distância")

ggplotly(gg, width = 600, height = 400)
```

```{r}
data(iris)

irisw <- reshape2::melt(iris, id.vars = "Species")

gg <-
    ggplot(data = irisw,
           mapping = aes(fill = Species, x = value)) +
    geom_density(alpha = 0.3) +
    facet_wrap(facets = ~variable, scales = "free")

ggplotly(gg, width = 800, height = 600)
```


```{r}
gg <-
    ggplot(irisw, aes(x = Species, y = value)) +
    geom_boxplot() +
    facet_wrap(facets = ~variable, scales = "free")

ggplotly(gg, width = 800, height = 600)
```

## Resumo dos recursos gráficos tradicionais

  1. `plotly`
     * É o mais fácil de usar considerando que o usuário já saiba
       `ggplot2`.
     * A customização é feita na `ggplot2`.
     * O gráfico tem recurso de mouse hover, zoom, screenshot, etc.
  2. `highchater`
     * Tem uma bilioteca grande de gráficos (tradicionais, mapas, etc).
     * Boa aparência e recursos de zoom e mouse hover.
     * Possui integração com Shiny.
  3. `googleVis`
     * Dá acesso via R aos gráficos do Google Charts.
     * A biblioteca é grande mas a customização é em JS.

# Mapas

## `leaflet`

```{r}
library(leaflet)

# NOTE: As coordenadas do Google não batem exato com as coordenadas do
# leaflet.

coords <- data.frame(lat = c(-25.4503, -25.4508577),
                     lng = c(-49.2306, -49.2314582),
                     text = c("<strong>LEG</strong><br/>2º Andar, Sala 232",
                              "<strong>PET Estatística UFPR</strong><br/>PC-09"))

# names(providers)

leaflet() %>%
    setView(lat = mean(coords$lat),
            lng = mean(coords$lng),
            zoom = 18) %>%
    addProviderTiles("OpenStreetMap") %>%
    addPopups(lng = coords$lng,
              lat = coords$lat,
              coords$text,
              options = popupOptions(closeButton = FALSE))
```

```{r}
#-----------------------------------------------------------------------
# Plotando no mapa de Curitiba.

url <- "http://leg.ufpr.br/~walmes/data/coberturas-venda-cwb-26Jan2018.txt"
tb <- read.table(url,
                 header = TRUE,
                 quote = "",
                 sep = "\t",
                 comment.char = "",
                 skip = 5,
                 stringsAsFactors = FALSE)
str(tb)

tb2 <- subset(tb, is.finite(lat), select = c("lat", "lon", "price"))
str(tb2)

leaflet(data = tb2) %>%
    addProviderTiles("OpenStreetMap") %>%
    addCircleMarkers(lng = ~lon,
                     lat = ~lat,
                     stroke = FALSE,
                     fillOpacity = 0.5,
                     radius = 5)
```

```{r, eval = FALSE}
library(geojsonio)
```
```{r}
# ATTENTION: não usar `what = "sp"` na chamada da `geojson_read()` para
# poder usar `addGeoJSON()`. Se o objeto for de classe baseada em `sp`
# tem-se que usar `addPolygons()`.

mp <- geojson_read("http://leg.ufpr.br/~walmes/data/bairros-cwb.kml",
                   method = "local")
class(mp)

leaflet() %>%
    setView(lat = -25.4842287,
            lng = -49.370973,
            zoom = 11) %>%
    # addTiles() %>%
    # addProviderTiles("OpenStreetMap") %>%
    addGeoJSON(geojson = mp,
               weight = 2,
               color = "green",
               fillColor = "yellow") %>%
    addCircleMarkers(data = tb2, lng = ~lon,
                     lat = ~lat,
                     stroke = FALSE,
                     fillOpacity = 0.5,
                     radius = 5)
```

# Animações

## `animation`

**Ficha técnica**

  * Documentação do `animation`: <https://yihui.name/animation/>.
  * Mantenedor: [Yihui Xie](https://yihui.name/en/about/).
  * Galeria de exemplos: <https://yihui.name/animation/examples/>.
  * Permite incluir animações em documentos PDF/HTML com controles de
    execução.

**Uso do animation**

```{r, eval = TRUE, echo = TRUE, message = FALSE, warning = FALSE}
library(animation)

da <- data.frame(x = seq(0, 2, by = 0.1))
da$y <- c(5.5, 7.2, 10.4, 7.4, 7.2, 9.1, 15.9, 12.7, 11.3, 14.4, 14.8,
          17.1, 31.4, 17.5, 27.6, 19.6, 27.1, 21, 33.8, 30.2, 45.1)

x_grid <- seq(0, 2, lenght.out = 1000)
b_grid <- seq(0, 2, by = 0.05)
b_grid <- b_grid[-c(1, length(grid))]
desvios <- rep(NA, length(b_grid))

# Demostração de uma regressão segmentada com diferentes pontos de
# quebra.
anim_fun <- function() {
    xlim <- extendrange(da$x, f = 0.025)
    for (i in 1:length(b_grid)) {
        #------------------------------------
        # Ajuste do modelo com valor do ponto de quebra fixo.
        b <- b_grid[i]
        m0 <- lm(y ~ x + I(pmax(x - b, 0)),
                 data = da)
        beta <- coefficients(m0)
        desvios[i] <- sum(residuals(m0)^2)
        cols <- c(rep(3, sum(da$x < b_grid[i])),
                  rep(4, sum(da$x > b_grid[i] | da$x == b_grid[i])))
        #------------------------------------
        # Gráfico.
        par(mfrow = c(1, 2), mar = c(3, 3, 1, 1))
        #------------------------------------
        # Gráfico 1.
        plot(y ~ x, xlim = xlim, data = da, ann = FALSE, pch = 19,
             col = cols)
        mtext(text = "x", side = 1, line = 2)
        mtext(text = "y", side = 2, line = 2)
        curve(beta[1] + beta[2] * x,
              from = 0, to = b, col = 3, add = TRUE)
        curve(beta[1] + beta[2] * b + (beta[3] + beta[2]) * (x - b),
              from = b, to = 2, col = 4, lwd = 2, add = TRUE)
        abline(v = b)
        #------------------------------------
        # Gráfico 2.
        plot(b_grid, xlim = xlim, ylim = c(300, 500), desvios,
             type = "o", pch = 1, xlab = "Pontos de Quebra")
        mtext(text = "x", side = 1, line = 2)
        mtext(text = "SQE", side = 2, line = 2)
        abline(v = b)
        ani.pause(interval = 0.1)
    }
}
```
```{r, eval = FALSE}
anim_fun()
```
```{r, eval = FALSE, include = FALSE, fig.show = "animate", interval = 0.05}
# Insere como vídeo.
anim_fun()
```
```{r}
# Salva em HTML.
wname <- "piecewise.html"
saveHTML(anim_fun(),
         interval = 0.1,
         autobrowse = FALSE,
         htmlfile = wname,
         img.name = sub(x = wname, "\\.html$", ""),
         imgdir = sub(x = wname, "\\.html$", ""),
         verbose = FALSE,
         ani.height = 300,
         ani.width = 600)
```
```{r, echo = FALSE, results = "asis"}
# Embute o HTML na página.
iframetxt <- sprintf(paste("<iframe frameBorder=\"0\"",
                           "src=\"%s\"",
                           "width=\"100%%\"",
                           "height=\"500\"",
                           "frameborder=\"0\"",
                           "scrolling=\"no\"",
                           "marginheight=\"0\"",
                           "marginwidth=\"0\"",
                           "\b></iframe>",
                           collapse = " "), wname)
cat(iframetxt)
```

# Gráficos tridimensionais

## `rgl`

**Ficha técnica**

  * Documentação do `rgl`: <https://cran.r-project.org/package=rgl>.
  * Mantenedor: [Duncan Murdoch](http://www.stats.uwo.ca/faculty/murdoch/).
  * Galeria de exemplos: <https://cran.r-project.org/web/packages/rgl/vignettes/rgl.html>.
  * Gráficos interativos 3D usando OpenGL/WebGL.
  * Tem botões para seleção de categorias, executar rotação gravada,
    etc: <https://cran.r-project.org/web/packages/rgl/vignettes/WebGL.html>.

```{r setup}
library(knitr)
library(rgl)
knit_hooks$set(webgl = hook_webgl)
```

**Uso do rgl**

```{r, webgl = TRUE, fig.width = 10}
library(rgl)

str(volcano)

persp3d(volcano, col = "green")
```

```{r}
da <- expand.grid(r = 1:2, C = -1:1, B = -1:1, A = -1:1,
                  KEEP.OUT.ATTRS = FALSE)
da$y <- c(-35, -25, 110, 75, 4, 5, -45, -60, -10, 30, -40, -30, -40, 15,
          80, 54, 31, 36, 17, 24, 55, 120, -23, -5, -65, -58, -55, -44,
          -64, -62, 20, 4, 110, 44, -20, -31, -39, -35, 90, 113, -30,
          -55, -55, -67, -28, -26, -61, -52, 15, -30, 110, 135, 54, 4)
str(da)

# Modelo reduzido.
m0 <- lm(y ~ (poly(A, 2) + poly(B, 2) + poly(C, 2))^2,
         data = da)

pred <- list(B = seq(-1.2, 1.2, by = 0.05),
             C = seq(-1.2, 1.2, by = 0.05))
pred$fxy <- outer(pred$B,
                  pred$C,
                  FUN = function(x, y) {
                      predict(m0,
                              newdata = data.frame(B = x,
                                                   C = y,
                                                   A = 0))
                  })
```

```{r, webgl = TRUE, fig.width = 10}
persp3d(x = pred$B,
        y = pred$C,
        z = pred$fxy,
        zlim = range(da$y),
        alpha = 0.7,
        color = "tomato")
with(subset(da, A == 0), {
    plot3d(x = B,
           y = C,
           z = y,
           type = "s",
           size = 1)
})
```
