---
title: "Conjuntos de dados para praticar"
author: Prof. Walmes M. Zeviani
date: '`r Sys.Date()`'
---

```{r, include = FALSE}
source("./config/setup.R")
opts_chunk$set(
    cache = FALSE,
    message = FALSE,
    warning = FALSE)
```

# Conjuntos de dados

```{r}
# Carrega o pacote `readr`.
library(readr)
packageVersion("readr")
```
```{r, include = FALSE}
opts_chunk$set(eval = FALSE)
```

## Jogadores de futebol da liga européia

**Descrição**: são dados biométricos e esportivos dos jogadores dos
times da liga européia. Os dados foram estraidos do
<https://www.whoscored.com/>.

```{r}
url <- "http://leg.ufpr.br/~walmes/data/euro_football_players.txt"
browseURL(url)

fl <- file.exists(basename(url))
if (!fl) {
    download.file(url = url, destfile = basename(url))
}

# Leitura com R básico.
tb <- read.table(file = url,
                 header = TRUE,
                 sep = "\t",
                 quote = "",
                 stringsAsFactors = FALSE)
class(tb)
str(tb)

# Leitura com `readr`.
tb <- read_tsv(file = url,
               col_names = TRUE,
               quote = "",
               comment = "#")
class(tb)
str(tb, give.attr = FALSE)
```

**Exercício**: Faça a manipulação de dados para obter

   1. Total de jogadores por país de origem.
   2. Total de jogadores por equipe.
   3. Total de gols por equipe.
   4. Total de cartões amarelos por equipe.
   5. Total de cartões amarelos e vermelhos por equipe.
   6. Substitua o `NA` dos cartões por 0.
   7. Distribuição das alturas/pesos dos jogadores.
   8. Obtenha a média, médiana e desvio-padrão de (idade|altura|peso)
      por equipe.
   9. Distribuição das idades por equipe.
   10. Distribuição das alturas por país de origem.
   11. Distribuição das alturas por posição em campo.
   12. Correlação entre peso e altura por equipe.
   13. Determine o IMC médio por equipe.
   14. Relação do peso com altura por posição em campo.
   15. Relação do peso com altura por país de origem.
   16. Calcule a proporção de disputas aéreas ganhas por faixa de altura
       com amplitura de classe de altura de 5 cm.

## Preço de veículos à venda

**Descrição**: são dados de veículos a venda em site de anúncio de
veículos. As informações descrevem cada veículo sobre o preço de venda,
a distância percorrida, ano e modelo de fabriação, etc.

```{r}
url <- "http://leg.ufpr.br/~walmes/data/carros_venda_webmotors_270314.txt"
browseURL(url)

fl <- file.exists(basename(url))
if (!fl) {
    download.file(url = url, destfile = basename(url))
}

# Leitura com R básico.
tb <- read.table(file = url,
                 header = TRUE,
                 sep = "\t",
                 stringsAsFactors = FALSE)
class(tb)
str(tb)

# Leitura com `readr`.
tb <- read_tsv(file = url,
               col_names = TRUE)
class(tb)
str(tb, give.attr = FALSE)
```

**Exercício**: Faça a manipulação de dados para obter

  1. O número de veículos a venda por modelo.
  6. O número de veículos de cada cor.
  2. O preço médio de cada modelo.
  3. O número de veículos anunciados por marca.
  4. O número médio de km rodados por ano por modelo.
  5. O preço médio por veículo para faixas de km rodados com amplitude de classe de 10 km.

## Avaliação de veículos pelos donos

**Descrição**: dados sobre a avaliação de veículos pelos donos. Os dados
sobre avaliações foram extraídos do
<https://www.carrosnaweb.com.br/opiniao.asp>. Os veículos são avaliados
na escala de 0 a 10 para 14 itens.

```{r}
url <- "http://leg.ufpr.br/~walmes/data/aval_carros_nota.txt"
browseURL(url)

fl <- file.exists(basename(url))
if (!fl) {
    download.file(url = url, destfile = basename(url))
}

# Leitura com R básico.
tb <- read.table(file = url,
                 header = TRUE,
                 sep = "\t",
                 stringsAsFactors = FALSE)
class(tb)
str(tb)

# Leitura com `readr`.
tb <- read_tsv(file = url,
               col_names = TRUE)
class(tb)
str(tb, give.attr = FALSE)
```

**Exercício**: Faça a manipulação de dados para obter

  1. Reformate a disposição dos dados para do formato amplo no itens.
  2. Obtenha o número de avaliações por modelo.
  3. Determine a nota média para Recomendação por modelo.
  4. Determine o item mais correlacionad com Recomendação em cada modelo.

## Apartamentos à venda por bairro em Curitiba

**Descrição**: São dados de apartamentos à venda em Curitiba anunciados
em site de imóveis. As informações são de imóveis em 7 bairros de
Curitiba e descrevem cada imóvel em termos de preço de venda, metragem e
número de cômodos.

```{r}
url <- "http://leg.ufpr.br/~walmes/data/ap_venda7bairros_cwb_210314.txt"
browseURL(url)

fl <- file.exists(basename(url))
if (!fl) {
    download.file(url = url, destfile = basename(url))
}

# Leitura com R básico.
tb <- read.table(file = url,
                 header = TRUE,
                 sep = "\t",
                 quote = "",
                 comment.char = "")
class(tb)
str(tb)

# Leitura com `readr`.
tb <- read_tsv(file = url,
               col_names = TRUE,
               quote = "",
               comment = "")
class(tb)
str(tb, give.attr = FALSE)
```

**Exercício**: Faça a manipulação de dados para obter

  1. Total de imóveis por bairro.
  2. Distribuição do número de quartos/suites por imóvel.
  3. Distribuição preço/área dos imóveis.
  4. Distribuição preço/área dos imóveis por bairro.
  5. Relação preço e área dos imóveis.
  6. Relação preço e área dos imóveis por bairro.

## Corrida de São Silvestre

**Descrição**: são dados sobre os atletas participantes da corrida de
São Silvestre. Os dados são de alguma prova anterior a 2007 quando os
resultados eram disponibilizados em formato de comprimento fixo de campo
(FWF). Os dados foram extraídos do site oficial da prova:
<https://www.gazetaesportiva.com/sao-silvestre/resultados/>.

```{r}
url <- "http://leg.ufpr.br/~walmes/data/saosilvestre_fwf.txt"
browseURL(url)

fl <- file.exists(basename(url))
if (!fl) {
    download.file(url = url, destfile = basename(url))
}

# Posições que delimitam as fronteiras dos campos.
pos <- c(0, 5, 11, 43, 47, 57, 65, 104, 126)

# Leitura com R básico.
tb <- read.fwf(url,
               widths = diff(pos),
               stringsAsFactors = FALSE)
str(tb)

# Leitura com `readr`.
tb <- read_fwf(file = url,
               col_positions = fwf_widths(diff(pos)))
str(tb, give.attr = FALSE)
class(tb)
```

**Exercício**: Faça a manipulação de dados para obter

  1. O número de atletas de cada país.
  2. O número de atletas de cada equipe.
  3. O número de atletas de cada gênero.
  4. O número de atletas em cada faixa etária.
  5. O tempo médio de prova para cada gênero.
  6. O tempo médio de prova para cada faixa etária.
  7. O atleta campeão em cada gênero e faixa etária.

## Triathlon

**Descrição**: dados sobre atletas de prova de triathlon. Foram
extraídos do <http://www.ipitos.com/>. Os dados contém informações sobre
o tempo nas provas de natação, ciclismo e corrida, além do gênero e
categoria do atleta.

```{r}
url <- "http://leg.ufpr.br/~walmes/data/triathlon.txt"
browseURL(url)

fl <- file.exists(basename(url))
if (!fl) {
    download.file(url = url, destfile = basename(url))
}

# Leitura com R básico.
tb <- read.table(file = url,
                 header = TRUE,
                 sep = "\t",
                 quote = "",
                 stringsAsFactors = FALSE)
class(tb)
str(tb)

# Leitura com `readr`.
tb <- read_tsv(file = url,
               col_names = TRUE,
               quote = "",
               comment = "#")
class(tb)
str(tb, give.attr = FALSE)
```

**Exercício**: Faça a manipulação de dados para obter

  1. O número de atletas por gênero.
  2. O número de atletas por categoria.
  3. O tempo médio na prova de (natação|ciclismo|corrida) por gênero.
  4. A fração do tempo total em (natação|ciclismo|corrida) por gênero.

## Coberturas em Curitiba

**Descrição**: São dados de coberturas à venda em Curitiba de um site de
anúncios de imóveis.  Os dados foram obtidos por *web scraping*. Estão
disponíveis informações como preço de venda, metragem do imóvel,
localização geográfica, número de quartos, banheiros, vagas na garagem,
etc.

```{r}
# Para baixar o arquivo.
url <- "http://leg.ufpr.br/~walmes/data/coberturas-venda-cwb-26Jan2018.txt"
browseURL(url)

fl <- file.exists(basename(url))
if (!fl) {
    download.file(url = url, destfile = basename(url))
}

# Leitura com R básico.
tb <- read.table(file = url,
                 header = TRUE,
                 skip = 5,
                 sep = "\t",
                 quote = "",
                 comment.char = "",
                 stringsAsFactors = FALSE)
class(tb)
str(tb)

# Leitura com `readr`.
tb <- read_tsv(file = url,
               col_names = TRUE,
               skip = 5,
               quote = "",
               comment = "")
class(tb)
str(tb, give.attr = FALSE)
```

# Instalação do `tidyverse`

```{r}
#-----------------------------------------------------------------------
# Instala e carrega o tidyverse.

# Define globalmente na sessão o repositório R (use no seu ~/.Rprofile).
options(repos = "http://cran-r.c3sl.ufpr.br/")

# Instalar se não possuir o pacote.
install.packages(tidyverse, dependencies = TRUE)

# Carrega o pacote para a sessão.
library(tidyverse)

packageVersion("tidyverse")
```

Resumo das funcionalidades para manipulação:

  * `filter()`: filtra registros (subconjunto de linhas).
  * `arrange()`: ordena os registros pelas variáveis.
  * `select()`: seleciona variáveis (subconjunto de colunas).
  * `mutate()`: modifica/cria variáveis.
  * `group_by()`: realiza agrupamento para realização de agregações.
  * `summarize()`: aplica agregrações (e.g. médias por grupo).
  * `spread()`: passa de formato longo para amplo (long -> wide).
  * `gather()`: passa de formato amplo para longo (wide -> long).

Materiais úteis:

  * <https://s3.amazonaws.com/assets.datacamp.com/blog_assets/Tidyverse+Cheat+Sheet.pdf>.
  * <https://www.rstudio.com/resources/cheatsheets/>
  * <https://github.com/rstudio/cheatsheets/raw/master/data-import.pdf>
  * <https://github.com/rstudio/cheatsheets/raw/master/data-transformation.pdf>
  * <https://github.com/rstudio/cheatsheets/raw/master/data-visualization-2.1.pdf>
  * <https://rworkshop.uni.lu/lectures/img/02/tidyr_cheatsheet.jpg>

# Visualização com `ggplot2`

```{r, include = FALSE}
opts_chunk$set(eval = TRUE)
```

```{r}
#-----------------------------------------------------------------------
# Visualização com ggplot2.

# Modelo.
#
# ggplot(data = <dados>, ...) +
#     geom_<grafico>(mapping = aes(...), ...) +
#
# em que <dados> indica um data.frame e <grafico> indica um tipo de
# representação geométrica das informação dos dados.

# ls("package:ggplot2")

# Funções no `ggplot2` que começam com "geom".
grep(x = ls("package:ggplot2"),
     pattern = "^geom_",
     value = TRUE)

# Funções no `ggplot2` que começam com "stat".
grep(x = ls("package:ggplot2"),
     pattern = "^stat_",
     value = TRUE)

# Funções no `ggplot2` que começam com "scale" ou "coord".
grep(x = ls("package:ggplot2"),
     pattern = "^(scale|coord)_",
     value = TRUE)

# Funções no `ggplot2` que começam com "theme".
grep(x = ls("package:ggplot2"),
     pattern = "^theme_",
     value = TRUE)
```

****

```{r, message = FALSE, error = FALSE, warning = FALSE}
#-----------------------------------------------------------------------
# Versões dos pacotes e data do documento.

devtools::session_info()
Sys.time()
```
